臺灣臺南地方法院刑事判決
109年度訴字第670號
公  訴  人  臺灣臺南地方檢察署檢察官
被      告  李國庭



            林榮冠


上  一  人
選任辯護人  朱宏杰律師
上列被告因偽造文書等案件，經檢察官提起公訴（109年度偵字
第3884號），本院判決如下：
    主  文
李國庭、林榮冠均無罪。
    理  由
一、公訴意旨略以：被告林榮冠、李國庭均係遠雄人壽保險事業
    股份有限公司（下稱遠雄人壽公司）保險業務員，明知保險
    業務員招攬保險，待公司核保程序後，公司會將保險契約書
    寄送保險業務員工作處所（即各縣市營業處），由該業務員
    將契約書親送保戶，並由保戶（即要保人）簽立「保險單簽
    收回條暨確認書」，再交回公司，除用以證明保戶收受契約
    書外，亦可起算保戶10日之契約撤銷權（於此10日猶豫期間
    ，要保人有權撤銷投保）。詎於民國107年1月至3月間，被
    告林榮冠、李國庭於附表所示時間，向林聖虔、徐翠蓮、張
    麗美招攬附表所示保單，經遠雄人壽公司完成核保，交予被
    告林榮冠、李國庭附表所示保險契約書後，被告林榮冠、李
    國庭竟共同基於為獲取保險佣金利益、損害遠雄人壽公司利
    益之背信及偽造文書之犯意聯絡，未將附表所示保險契約書
    交予林聖虔、徐翠蓮、張麗美，逕在附表所示保險契約書「
    保險單簽收回條暨確認書」要保人簽名欄，偽造林聖虔、徐
    翠蓮、張麗美署名，並交回遠雄公司。嗣因林聖虔、徐翠蓮
    、張麗美，向遠雄人壽公司反應遲未收到保險契約書，並據
    此解除附表所示保單，致生損害於遠雄人壽公司。因認被告
    林榮冠、李國庭均係涉刑法第210條、第216條之行使偽造文
    書罪嫌及同法第342條第1項之背信罪嫌。
二、按有罪之判決書應於理由內記載認定犯罪事實所憑之證據及
    其認定之理由，刑事訴訟法第310條第1款定有明文。而犯罪
    事實之認定，係據以確定具體的刑罰權之基礎，自須經嚴格
    之證明，故其所憑之證據不僅應具有證據能力，且須經合法
    之調查程序，否則即不得作為有罪認定之依據。倘法院審理
    之結果，認為不能證明被告犯罪，而為無罪之諭知，即無同
    法第154條第2項所謂「應依證據認定」之犯罪事實之存在。
    因此，同法第308條前段規定，無罪之判決書只須記載主文
    及理由。而其理由之論敘，僅須與卷存證據資料相符，且與
    經驗法則、論理法則無違即可，所使用之證據亦不以具有證
    據能力者為限，即使不具證據能力之傳聞證據，亦非不得資
    為彈劾證據使用。故無罪之判決書，就傳聞證據是否例外具
    有證據能力，本無須於理由內論敘說明（參見最高法院100 
    年度台上字第2980號、第5282號判決意旨），是本判決下列
    所引用被告以外之人於審判外之言詞或書面陳述，即不受證
    據能力有無之限制，合先敘明。
三、次按不能證明被告犯罪者，應諭知無罪之判決，刑事訴訟法
    第301條第1項定有明文。又認定不利於被告之事實，須依積
    極證據，苟積極證據不足為不利於被告事實之認定時，即應
    為有利於被告之認定，更不必有何有利之證據；另認定犯罪
    事實所憑之證據，雖不以直接證據為限，間接證據亦包括在
    內，然而無論直接或間接證據，其為訴訟上之證明，須於通
    常一般之人均不致有所懷疑，而得確信為真實之程度者，始
    得據為有罪之認定，倘其證明尚未達於此一程度，而有合理
    性懷疑存在時，即不得遽為被告犯罪之認定（最高法院30年
    度上字第816號、76年度台上字第4986號判決意旨參照）。
    再按刑事訴訟法第161條第1項規定：檢察官就被告犯罪事實
    ，應負舉證責任，並指出證明之方法。因此，檢察官對於起
    訴之犯罪事實，應負提出證據及說服之實質舉證責任。倘其
    所提出之證據，不足為被告有罪之積極證明，或其指出證明
    之方法，無從說服法院以形成被告有罪之心證，基於無罪推
    定之原則，自應為被告無罪判決之諭知（最高法院92年度台
    上字第128號判決意旨參照）。
四、公訴意旨認被告林榮冠、李國庭涉有上揭犯行，無非係以證
    人林聖虔、徐翠蓮、張麗美偵訊之證述，遠雄人壽公司華10
    9年2月2日遠壽字第1090000039號函覆資料、遠雄人壽人身
    保險要保書（附表所示編號1至3）、保險單簽收回條暨確認
    書各1份為據。惟訊據被告林榮冠、李國庭堅決否認涉有上
    揭犯行，被告李國庭辯稱：伊係被告林榮冠找去當業務員，
    是為了提高業務獎金，伊僅掛名領佣金，伊與附表之要保人
    均不熟識等語；被告林榮冠則辯稱：證人林聖虔、徐翠蓮、
    張麗美均為伊友人，其等均有投保之意願，伊將相關資料交
    予公司後即未再過問，伊無經手保單，證人林聖虔、徐翠蓮
    、張麗美之解約係因公司事後服務太差等語。經查：
　㈠被告林榮冠、李國庭均係遠雄人壽公司之保險業務員，於107
    年1月至3月間，被告林榮冠、李國庭於附表所示時間，向證
    人林聖虔、徐翠蓮、張麗美招攬附表所示保單，經遠雄人壽
    公司完成核保後，證人林聖虔、徐翠蓮、張麗美陸續繳納附
    表所示之保費，被告林榮冠、李國庭因此獲得一定之佣金，
    嗣證人林聖虔、徐翠蓮、張麗美均以迄今未收取保單為由，
    與遠雄人壽公司解約等情，業據被告林榮冠、李國庭所不爭
    執，核與證人林聖虔、徐翠蓮、張麗美於偵訊之證述大致相
    符，且有存證信函2紙（他卷第91頁、第281頁至第282頁）
    、遠雄人壽保險單簽收回條暨確認書10張（他卷第93頁至第
    107頁、第295頁至第297頁）、和解書3份（他卷第109頁、
    第111頁、第299頁）在卷可佐，此部分之事實，堪信為真實
    。
　㈡證人林聖虔於偵訊證稱：本件遠雄保險是其透過朋友林榮冠
    投保，從頭到尾其都沒有跟李國庭見過面，其有跟林榮冠同
    意要投保，委託他處理，林榮冠沒有拿保單給其，也沒有委
    託其他人拿保單給其，而「保險單簽收回條暨確認書」上要
    保人之簽名非其所親簽等語；證人徐翠蓮於偵訊證稱：其有
    跟林榮冠同意要投保，林榮冠說他把資料填好會拿來給其簽
    名，但都沒有拿來，林榮冠沒有拿保單給其，而「保險單簽
    收回條暨確認書」上要保人之簽名非其所親簽等語；證人張
    麗美於偵訊證稱：其是跟弟弟的朋友林榮冠買保險，李國庭
    沒有跟其招攬過保單，其有口頭授權林榮冠簽約，其有授權
    林榮冠可以幫其簽名，而「保險單簽收回條暨確認書」上要
    保人之簽名非其所親簽等語（他卷第219頁至第220頁、第22
    2頁至第223頁、第307頁至第308頁）。是依證人林聖虔、徐
    翠蓮、張麗美於偵訊之證述可知，其等均係向被告林榮冠購
    買保險，其等於投保時均係自願投保，而被告李國庭供稱係
    為了提高業務獎金，伊僅掛名領取佣金，伊與附表之要保人
    均不熟識等情，均屬實在，足堪認定。而證人林聖虔、徐翠
    蓮、張麗美雖均證稱本案之「保險單簽收回條暨確認書」上
    要保人之簽名均非其等所親簽，然能否以被告林榮冠為本案
    之實際招攬保險業務員，即如起訴書所指認定上開「保險單
    簽收回條暨確認書」上要保人欄位之簽名均為被告林榮冠或
    李國庭所偽簽？
　㈢經本院蒐集被告林榮冠、李國庭、證人林聖虔、徐翠蓮、張
    麗美之字跡原本後，送請法務部調查局為筆跡鑑定，鑑定意
    見雖確認「保險單簽收回條暨確認書」上要保人之簽名均非
    證人林聖虔、徐翠蓮、張麗美所親簽，但無法認定即為被告
    林榮冠、李國庭所偽簽，此有法務部調查局文書暨指紋鑑識
    實驗室110年8月18日調科貳字第11003260770號鑑定書在卷
    可佐（本院卷三第75頁至第97頁），而公訴意旨僅以被告二
    人因本案享有一定之佣金，即推論被告二人必有偽簽證人林
    聖虔、徐翠蓮、張麗美之動機及犯行，則稍嫌速斷。又證人
    陳綺倩即遠雄人壽公司業務助理於偵訊證稱：通常保單下來
    都是通知業務來簽收，但其對李國庭完全沒印象，其印象本
    案之保單都是跟林麗英、薛櫻汶接觸，所以保單下來，其應
    該就是通知他們兩個，其確定被告李國庭沒有將保單回條交
    予其，但林榮冠其不確定……（提示本案「保險單簽收回條暨
    確認書」）稱本案之「保險單簽收回條暨確認書」應該都是
    林麗英、薛櫻汶交予其，其收到時業務員欄位均已簽名等語
    （他卷第466頁至第468頁）。而從告訴代理人提出之證人陳
    綺倩職務報告更載明從未見過被告林榮冠前往簽收保單及簽
    收保單回條（他卷第357頁），佐以「保險單簽收回條暨確
    認書」上雖曾出現林榮冠之簽名，然經鑑定無法確認是被告
    林榮冠所簽，是被告林榮冠辯稱其從未接觸過本案之「保險
    單簽收回條暨確認書」，應屬可信。而被告李國庭自陳在本
    案「保險單簽收回條暨確認書」之業務員欄位簽名，然依上
    所述，被告李國庭並未參與本案投保之核心業務，僅是領取
    佣金之人頭，而本案之「保險單簽收回條暨確認書」經手人
    數眾多，亦難僅以被告李國庭曾在業務員欄位簽名即推論「
    保險單簽收回條暨確認書」上之要保人簽名為被告李國庭所
    偽簽。
　㈣再者，被告李國庭離職後，證人徐翠蓮、張麗美的保單佣金
    依遠雄人壽公司制度直接發給上層主管陳毅哲，此有保戶徐
    翠蓮、張麗美部分佣金給付紀錄影本在卷可佐（他卷第355
    頁），對此證人薛櫻汶即同為遠雄人壽公司之業務員於偵訊
    時表示：其有問公司，為何佣金不是給林榮冠，公司說這4
    張保單回條，李國庭被解聘，林榮冠也沒交回公司等語（他
    卷第467頁），益證上述認定被告林榮冠未經手「保險單簽
    收回條暨確認書」為真，且起訴意旨以佣金取得者回推本案
    偽造文書之犯罪行為者應屬有誤。況證人林聖虔、徐翠蓮與
    遠雄人壽公司於108年1月29日分別達成和解、證人張麗美則
    與遠雄人壽公司於108年6月26日達成和解，距離其等與遠雄
    人壽公司訂立本案契約之時間已有年餘，其中繳納之保費如
    附表所示，少則20餘萬，多則70餘萬，且證人徐翠蓮更曾是
    遠雄人壽公司之保險業務員，此有徐翠蓮之報聘登錄申請書
    、承攬主管合約書(本院卷二第227頁至第233頁)在卷可稽，
    是本案「保險單簽收回條暨確認書」要保人欄位雖非證人林
    聖虔、徐翠蓮、張麗美所親簽，然應係得其等之授權方由不
    詳之人在上代為簽署，否則焉有其等繳交高額保費之情，況
    其等於解約時之訴求均為未收到保單，並非遭他人偽簽，足
    證本案「保險單簽收回條暨確認書」要保人欄位上之簽名應
    係獲其等授權由不詳之人所為。而被告二人既未經手本案之
    「保險單簽收回條暨確認書」，當無公訴意旨所指違反證人
    林聖虔、徐翠蓮、張麗美意願偽簽之犯行。
　㈤末按依刑法第342條第1項之規定，背信罪之構成要件為：⑴主
    觀上須有背信故意以及為自己或第三人之利益或損害本人利
    益之不法意圖；⑵為他人處理事務；⑶違背其任務之行為，即
    財產處分權之濫用與信託義務之違背；⑷損害本人之財產或
    其他利益者。即行為人必須有違背他人委託任務之具體行為
    ，或在執行其受託任務時違背本人要求之一定義務，始有背
    信罪成立之可能。而被告二人雖為遠雄人壽公司之保險業務
    員，屬為他人處理事務，然既無起訴意旨所指在本案「保險
    單簽收回條暨確認書」要保人欄位上偽簽之犯行，即無違背
    其任務之行為，當亦無以刑法背信罪相繩之理，至於證人林
    聖虔、徐翠蓮、張麗美已與遠雄人壽公司解約，被告二人前
    因而所獲取之佣金應退還等情，則屬被告二人與遠雄人壽公
    司間民事之債務糾紛，當無以科以刑責之理。
五、綜上所述，本件依調查證據之結果，並無積極證據足以證明
    被告林榮冠、李國庭涉有公訴意旨所指之犯行，而檢察官就
    此起訴之犯罪事實所提出之證據，不足為被告林榮冠、李國
    庭有罪之積極證明，亦未達「通常一般之人均不致有所懷疑
    ，而得確信其為真實之程度」，揆諸前揭說明，基於無罪推
    定之原則，不能證明被告林榮冠、李國庭犯罪，自應為其等
    無罪判決之諭知。
據上論斷，應依刑事訴訟法第301條第1項，判決如主文。
本案經檢察官郭俊男提起公訴，檢察官蘇聖涵到庭執行職務。
中　　華　　民　　國　　111 　年　　8 　　月　　23　　日
                  刑事第八庭  審判長法  官  鄭燕璘  
                                    法  官  郭瓊徽  
                                    法  官  陳碧玉  
以上正本證明與原本無異。
如不服本判決應於收受本判決後20日內向本院提出上訴書狀，並
應敘述具體理由。其未敘述上訴理由者，應於上訴期間屆滿後20
日內向本院補提理由書狀（均須按他造當事人之人數附繕本）「
切勿逕送上級法院」。 
　　　　　　　　　　　　　　　　　  書記官　詹淳涵　　　
中　　華　　民　　國　　111 　年　　8 　　月　　23　　日
　　　　　　　　　　　　　　　　　　　　　
附表：
編號 要保人 被保險人 保單號碼 投保日期 所繳保費 （新臺幣） 1 林聖虔 林聖虔 0000000000 107/01/02 101,940元   蘇玉萍 0000000000 107/01/02 96,600元   林育禎 0000000000 107/01/02 91,950元   林育緩 0000000000  107/01/02 89,430元   林育禎 0000000000 107/02/13 200,880元   林育緩 0000000000 107/02/13 200,880元 2 徐翠蓮 徐翠蓮 0000000000  107/03/06 122,730元   劉庭妘 0000000000  107/03/06 98,970元 3 張麗美 梁家豪 0000000000  107/03/14 50,127元   梁喬智 0000000000 107/03/14 200,880元